【裁判字號】    96,交聲,1512
【裁判日期】    970121
【裁判案由】    違反道路交通管理處罰條例聲明異議
【裁判全文】
臺灣士林地方法院交通事件裁定        96年度交聲字第1512號
原處分機關  臺北市政府警察局
異  議  人
即受處分人  甲○○
上列異議人即受處分人因違反道路交通管理處罰條例案件，對於
臺北市政府警察局民國96年10月22日北市警交裁計字第96102200
02號裁決聲明異議（原舉發案號：臺北市政府警察局舉發違反道
路交通管理事件通知單北市警交字第AEV413368 號），本院裁定
如下：
    主  文
原處分撤銷。
    理  由
一、按計程車駕駛人，不依規定期限，辦理執業登記事項之異動
    申報，或參加年度查驗者，處新臺幣（下同）1,200 元罰鍰
    ；逾期6 個月以上仍不辦理者，廢止其執業登記。計程車駕
    駛人經依前項之規定廢止執業登記者，未滿1 年不得再行辦
    理執業登記，道路交通管理處罰條例第36條第3 項、第4 項
    定有明文。
二、原處分意旨略以：異議人即受處分人甲○○，經臺北市政府
    交通局於民國95年8 月22日以北市交授監字第09563116800
    號函同意異議人個人計程車行開始營業，依規定應於15日內
    （即95年9 月7 日前）申報計程車駕駛人執業登記事項之異
    動申報，惟異議人未依規定期限辦理，迄96年3 月7 日起已
    逾6 個月，經臺北市政府警察局廢止營業登記，並自96年10
    月22日起1 年內不得申辦執業登記。按交通部87年4 月27日
    交路87字第003114號函釋「逾查驗期限六個月以上仍未辦理
    者，法有明文，應註銷其執記，故似無須先行舉發屆滿六個
    月後始能註銷其執業登記之疑義。」爰此，營業小客車駕駛
    人如逾查驗期限6 個月以上仍未辦理者，依據95年7 月1 日
    修正實施前之道路交通管理處罰條例第36條第2 項規定，主
    管機關即應撤銷其執業登記，無須先行舉發罰鍰，始得註銷
    其執業登記，且註銷執業登記時，如先前未經舉發罰鍰，則
    無須併處罰鍰；此觀於道路交通管理處罰條例第36條第2 項
    條文用語為「註銷其執業登記」，而非「『並』註銷其執業
    登記」，足以明瞭，本件異議案爰引交通部前揭函釋精神，
    予以舉發裁決並無違誤。
三、異議意旨略以：伊逾期未辦理執業登記事項之異動申報後，
    臺北市政府警察局並未依法先行對伊處以1,200 元罰鍰之處
    分，便逕行以逾期6 個月以上「仍」不辦理異動申報註銷伊
    之計程車執業登記證，顯有錯誤。再者，伊以從事計程車駕
    駛營生，若因此而無法從事計程車工作，非但伊新購之計程
    車分期付款費用無法繳納，伊家庭生計更將陷入困境，據此
    聲明異議等語。
四、經查：
  (一)按計程車駕駛人執業登記管理辦法第7 條第2 項第4 款規定
    ，經營個人計程車客運業係屬執業事實之一；又按同辦法第
    8 條規定：計程車駕駛人執業登記應記載事項如下：「一、
    姓名、出生年月日、國民身分證統一編號、住居所及指定應
    受送達之處所。二、職業駕駛執照。三、執業事實」。再按
    計程車駕駛人執業登記事項有異動者，應於事實發生後15日
    內持相關證明文件向原發證之警察局辦理異動登記，同辦法
    第9 條第1 項亦定有明文。
  (二)查異議人即受處分人甲○○於95年8 月18日申請個人計程車
    行開始營業，並據臺北市政府交通局於95年8 月22日同意備
    查，此有臺北市政府交通局95年8 月22日北市交授監字第09
    563116800 號函1 紙附卷可稽。是以，依前揭規定臺北市政
    府交通局同意異議人個人計程車行開始營業，應屬執業登記
    事項有異動，依規定異議人應於事實發生後15日內持相關證
    明文件向原發證之警察局辦理異動登記，惟異議人並未依規
    定於15日內辦理異動登記，迄96年3 月7 日已逾6 個月等情
    ，此事實為異議人所不爭執，合先敘明。
  (三)上揭受處分人逾6 個月未辦理執業登記事項之異動申報，係
    違反道路交通管理處罰條例第36條第3 項之規定，固應廢止
    其執業登記；惟按人民工作權、生存權應予保障，此於憲法
    第15條定有明文，受處分人身為計程車駕駛人，而其執業登
    記證乃為其職業駕駛計程車之形式要件，若有權機關為廢止
    此等執業登記，係足以改變或剝奪受處人之執業身分、地位
    ，自應踐行正當之法律程序，並以侵害最小之方式先行為之
    ，方合乎比例原則，始合致憲法上所保障工作權之本旨；例
    如先以通知或予罰鍰之告誡或警告性處分，如受處分人未予
    遵循，始為後續之廢止其執業登記之重大處置，若未有通知
    或罰緩之先行前置處分，而逕予廢止其執業登記，此即造成
    受處分人之突襲，當與憲法第8 條所保障之正當法律程序有
    違。是此，觀之道路交通管理處罰條例第36條第3 項規定：
    「計程車駕駛人，不依規定期限，辦理執業登記事項之異動
    申報，或參加年度查驗者，處新臺幣1,200 元罰鍰；逾期6
    個月以上仍不辦理者，廢止其執業登記。」，即本上揭之法
    理，故受處分人如未在95年9 月7 日前辦理執業登記事項之
    異動申報，主管機關應先行告發罰鍰，並應讓受處分人有陳
    述意見之機會，如告發罰鍰後受處分人仍未辦理執業登記事
    項之異動申報，且已逾6 個月以上，受處分人仍不辦理者，
    始廢止其執業登記。然觀本件並無告發罰鍰之先行為，即由
    臺北市政府警察局於96年10月22日以北市警交裁計字第9610
    220002號裁決，逕為廢止異議人之執業登記，並自裁決日起
    1 年內不得申辦職業登記，即違上揭之立法意旨與憲法所保
    障工作權之本旨，自屬不當，至為灼然。且依道路交通管理
    處罰條例第8 條第1 項第1 款規定，公路主管機關於裁決前
    ，應給予違規行為人陳述之機會，然查：本件之舉發違反道
    路交通管理事件通知單於96年10月22日開立，而應到案之日
    期為96年11月22日前，惟臺北市政府警察局卻於應到案日期
    前之96年10月22日即開立裁決書，顯然亦有違反前揭程序上
    之規定，未給予受處分人陳述意見之機會，從而本件違規裁
    決之處分，即難謂有當。
  (四)至於原處分意旨所提出機關之相關「函示」謂：逾6 個月之
    期限，主管機關即應廢止其執業登記，無須先行舉發罰鍰等
    釋示，惟揆其「函示」，乃係行政機關內部所頒布之行政規
    則，對外並無拘束力，自無等同於「法律」之效力，亦違背
    一般法律原則，是為本院所不採，併予敘明。
  (五)是以本件異議人未於規定期間內辦理執業登記事項之異動申
    報，主管機關即應先行告發罰鍰，如告發罰鍰後異議人仍未
    辦理異動申報，且已逾6 個月以上，異議人仍不辦理者，始
    能廢止其執業登記，如此方符合行政比例原則。異議人以此
    為聲明異議之理由，原裁決確有欠妥之處，本件異議為有理
    由，應撤銷原處分，另請原處分機關為適法之處理。
據上論斷，應依道路交通案件處理辦法第20條，裁定如主文。
中    華    民    國    97    年    1     月    21    日
                  交通法庭法  官    黃潔茹
以上正本證明與原本無異。
如不服本裁定應於送達後5 日內向本院提出抗告狀。
                          書記官    柳瑞宗
中    華    民    國    97    年    1     月    21    日


司法院資訊處製作；財團法人民間司法改革基金會備份。
